【裁判字號】    92,訴,192
【裁判日期】    920421
【裁判案由】    確認工程款債權存在
【裁判全文】
臺灣士林地方法院民事判決  九十二年度訴字第一九二號
    原      告  百晨企業有限公司
    法定代理人  乙○○
    訴訟代理人  易定芳律師
    被      告  臺北市政府工務局衛生下水道工程處
                            設.
    法定代理人  甲○○      住.
    訴訟代理人  莊乾城律師
右當事人間請求確認工程款債權存在事件，本院判決如左：
    主      文
確認華安工程股份有限公司對被告有新臺幣壹佰拾伍萬壹仟貳佰拾貳元之債權存在
。
訴訟費用由被告負擔。
    事      實
甲、原告方面：
一、聲明：如主文所示。
二、陳述：
  (一)原告之債務人華安工程股份有限公司（下稱「華安公司」）積欠原告貨款新臺幣
    （下同）一百三十五萬一千二百十二元未為給付，原告乃聲請臺灣臺北地方法院
    准予提供擔保為假扣押，獲有臺灣臺北地方法院九十一年度裁全字第八八九六號
    民事裁定（下稱「系爭假扣押裁定」）後，即據以向臺灣臺北地方法院聲請囑託
    鈞院就華安公司對其債務人即被告之工程款債權於上開貨款債權一百三十五萬一
    千二百十二元及執行費九千四百五十九元、郵資三百四十元之範圍內執行假扣押
    （下稱「系爭假扣押執行」），並獲鈞院核發九十一年十一月十三日士院儀九十
    一執全助意字第六二七號執行命令（下稱「系爭執行命令」），惟被告對系爭執
    行命令聲明異議，略稱：「．．．惟查債務人對第三人承攬之工程無法繼續履約
    執行，．．．。三、依合約第二十五條及第八條相關規定略以『終止或解除合約
    ，並得以尚未發還乙方或解除保證責任之履約保證金、差額保證金、估驗計價保
    留款，充作違約金』，本處將依約規定沒收前述金額為違約金，是以，華安工程
    股份有限公司於本處並無其他費用可供進行假扣押，是本扣押命令無法執行，特
    此聲明異議。」等語。茲原告認為不實，爰依法提起本件訴訟。
  (二)被告前開聲明異議之理由，實與常情不合，蓋華安公司對被告究有多少工程款債
    權？未見敘明。又被告雖稱與華安公司之承攬工程尚未完工，惟完工期日究為何
    時？僅徒托空言，未見舉證敘明，實難憑採。
  (三)按法律關係之存否不明確，致原告之權利或其他法律上之地位有不安之危險，此
    不安之危險，即須由確認判決除去之必要，核被告前揭異議理由中，使被告與華
    安公司間「工程款債權之存否」不明確，致系爭執行命令未能執行，原告之權益
    即受有不能保全之不安與危險，是有以確認判決除去之必要。
  (四)被告與華安公司間所簽訂之工程合約之工程款為五千三百七十萬元，被告俟華安
    公司開工後，每月十五日及月終最後一日各申請估驗一次，付給該期內完成工程
    金額之百分之九十五。全部工程完成，經正式驗收合格後，除有特殊事由外，應
    於十五日內填發結算驗收證明書，並依規定程序付清尾款。被告自承本件工程保
    留款共二百六十四萬三千七百三十四元，則華安公司已完工可領取之工程款為五
    千二百六十二萬六千元，足見華安公司工程之完工率已達百分之九十八，未完工
    部分僅百分之二，亦有未領款可資填補，且驗收合格後被告即應依約付清保留款
    二百六十四萬三千七百三十四元。茲本件工程已由被告辦理驗收完成，縱華安公
    司有違約情形，被告將保留款二百六十四萬三千七百三十四元全部沒收充作違約
    金，與工程完工率相較，顯失公平，誠屬過高，應予酌減，酌減之結果，華安公
    司對被告即有工程款債權存在。
三、證據：提出系爭假扣押裁定影本、系爭執行命令影本、本院民事執行處通知函影
    本、被告函影本各一份、支票及退票理由單影本各三紙。
乙、被告方面：
一、聲明：原告之訴駁回。
二、陳述：
  (一)華安公司固曾就臺北市○○○○道「第六期支管及用戶連接管工程第四標」（下
    稱「系爭工程」）與被告訂立工程合約（下稱「系爭工程合約」）由其承攬，承
    攬總價為五千三百七十萬元，惟華安公司於施工期間竟無預警全面停工，雖經催
    促惟未獲置理，被告乃依合約第二十五條第三款之規定終止合約。
  (二)華安公司已施作之工程，至合約終止時所有保留之工程款為二百六十四萬三千七
    百三十四元，並無原告所謂未辦理結算及驗收相關事宜之情形，且退萬步言，縱
    有尚須辦理結算驗收之必要，惟依兩造合約第二十五條之約定，估驗計價保留款
    乃係作為華安公司因違約致終止合約後之違約金，故該保留款已轉作違約金，華
    安公司對被告已無任何工程款債權之存在，原告之訴為無理由。
三、證據：提出合約書影本、終止函影本、估驗計價單影本各一份。
丙、本院依職權調閱系爭假扣押執行事件全卷。
    理      由
一、按確認之訴非原告有即受確認判決之法律上利益者，不得提起，民事訴訟法第二
    百四十七條第一項前段定有明文。而所謂即受確認判決之法律上利益，係指法律
    關係之存否不明確，原告主觀上認其在法律上之地位有不安之狀態存在，且此種
    不安之狀態，能以確認判決將之除去者而言（最高法院五十二年度臺上字第一二
    三七、一二四０號判例參照）。本件原告主張訴外人華安公司對被告有一百三十
    五萬一千二百十二元之系爭工程款債權存在，並據以向本院聲請假扣押執行上開
    工程款債權，惟經被告聲明異議，否認其與華安公司間尚有何工程款債權存在，
    ，是兩造間就華安公司對被告有無一百三十五萬一千二百十二元工程款債權顯有
    爭執，並致原告在法律上之地位有無法保全之不安之狀態存在，且此種不安之狀
    態，能以確認判決將之除去，而排除被告對原告聲請假扣押執行之異議，揆諸前
    揭規定及說明，應認原告訴請確認華安公司對被告有一百三十五萬一千二百十二
    元之工程款債權存在，有即受確認判決之法律上利益，合先敘明。
二、原告主張訴外人華安公司積欠其貨款一百三十五萬一千二百十二元，原告乃聲請
    臺灣臺北地方法院准予提供擔保為假扣押，獲有臺灣臺北地方法院系爭假扣押裁
    定後，即據以向臺灣臺北地方法院聲請囑託本院就華安公司對其債務人即被告之
    工程款債權於上開貨款債權一百三十五萬一千二百十二元及執行費九千四百五十
    九元、郵資三百四十元之範圍內執行假扣押，並獲本院核發系爭執行命令，惟被
    告對系爭執行命令聲明異議，略稱：「．．．惟查債務人對第三人承攬之工程無
    法繼續履約執行，．．．。三、依合約第二十五條及第八條相關規定略以『終止
    或解除合約，並得以尚未發還乙方或解除保證責任之履約保證金、差額保證金、
    估驗計價保留款，充作違約金』，本處將依約規定沒收前述金額為違約金，是以
    ，華安工程股份有限公司於本處並無其他費用可供進行假扣押，是本扣押命令無
    法執行，特此聲明異議。」等語，惟被告與華安公司間所簽訂之工程合約工程款
    為五千三百七十萬元，被告自承系爭工程保留款共二百六十四萬三千七百三十四
    元，足見系爭工程之完工率已達百分之九十八，縱華安公司有違約情形，被告將
    保留款二百六十四萬三千七百三十四元全部沒收充作違約金，與工程完工率相較
    ，顯失公平，誠屬過高，應予酌減，酌減之結果，華安公司對被告即有工程款債
    權存在，為此提起本件確認訴訟等語。被告則以：華安公司固曾與被告簽訂系爭
    工程合約，承攬系爭工程，惟華安公司於施工期間竟無預警全面停工，被告乃依
    合約第二十五條第三款之規定終止合約，至於華安公司已施作之工程，截至合約
    終止時所有保留之工程款為二百六十四萬三千七百三十四元，並無原告所謂未辦
    理結算及驗收相關事宜之情形，且縱有尚須辦理結算驗收之必要，惟依兩造合約
    第二十五條之約定，估驗計價保留款係作為華安公司因違約致終止合約後之違約
    金，故該保留款已轉作違約金，華安公司對被告已無任何工程款債權之存在等語
    ，資為抗辯。
三、原告主張訴外人華安公司積欠其貨款一百三十五萬一千二百十二元，原告乃聲請
    臺灣臺北地方法院准予提供擔保為假扣押，獲有臺灣臺北地方法院系爭假扣押裁
    定後，即據以向臺灣臺北地方法院聲請囑託本院就華安公司對其債務人即被告之
    工程款債權於上開貨款債權一百三十五萬一千二百十二元及執行費九千四百五十
    九元、郵資三百四十元之範圍內執行假扣押，並獲本院核發系爭執行命令，惟被
    告對系爭執行命令聲明異議，略稱：「．．．惟查債務人對第三人承攬之工程無
    法繼續履約執行，．．．。三、依合約第二十五條及第八條相關規定略以『終止
    或解除合約，並得以尚未發還乙方或解除保證責任之履約保證金、差額保證金、
    估驗計價保留款，充作違約金』，本處將依約規定沒收前述金額為違約金，是以
    ，華安工程股份有限公司於本處並無其他費用可供進行假扣押，是本扣押命令無
    法執行，特此聲明異議。」等語之事實，業據其提出與所述相符之系爭假扣押裁
    定影本、系爭執行命令影本、本院民事執行處通知函影本、被告函影本各一份、
    支票及退票理由單影本各三紙為證，並經本院依職權調取系爭假扣押執行事件全
    卷核閱無訛，復為被告所不爭執，堪認為真正。
四、依被告所提出其與華安公司所簽訂之系爭工程合約第二十五條第一項第三款約定
    ：「乙方（即華安公司）違反本合約或發生不能營運之變故，甲方（即被告）認
    為不能履行合約責任時，甲方得不經催告，以書面終止或解除本合約，並得以尚
    未發還乙方或解除保證責任之履約保證金、差額保證金、估驗計價保留款，充作
    違約金，如係終止合約，應就該違約金中先留終止合約結算總價百分之二為保固
    保證金，並於保固期滿，就未經動用部分，仍歸甲方所有」等情，是如華安公司
    有違反系爭工程合約之情形或發生不能營運之變故，被告認為不能履行合約責任
    時，被告得不經催告，以書面終止系爭工程合約後，再以尚未發還華安公司之估
    驗計價保留款，充作違約金，且應先預留終止合約結算總價百分之二作為保固保
    證金，並於保固期滿，將未經動用之保固保證金歸屬於被告所有。亦即華安公司
    如有違反系爭工程合約之情形或發生不能營運之變故，被告認為其不能履行合約
    責任時，被告如欲將估驗計價保留款充作違約金，應以其合法終止系爭工程合約
    為前提要件，是被告於九十二年二月二十四日所提出之民事答辯狀理由欄第二點
    針對系爭工程合約第二十五條之約定，亦解釋為「估驗計價保留款係作為華安公
    司因違約致終止合約後之違約金」等語。本件被告固辯稱華安公司於系爭工程施
    工期間無預警全面停工，其已依合約第二十五條第一項第三款之規定終止合約，
    華安公司已施作之工程，截至合約終止時所有保留之工程款為二百六十四萬三千
    七百三十四元，已轉作華安公司因違約致終止合約後之違約金等情，惟查：
  (一)華安公司之法定代理人李維健自九十一年九月二十六日出境後，迄今未再入境，
    有李維健之入出境查詢單在卷可稽。而依附於系爭假扣押執行事件卷內被告聲明
    異議所附受華安公司僱用擔任系爭工程工地主任王雲平於九十一年十月二日所撰
    之備忘錄表明，華安公司董事長李維健積欠大筆債務，已於同年九月二十六日潛
    逃出境，工地施工人員及材料供應廠商全部停擺，其鄭重聲明於同年十月一日起
    ，華安公司之一切事務與其無關，並請華安公司撤銷其及品管主任、品管員、勞
    工安全衛生管理員、用戶接管設備裝置管理員之職務等語，是華安公司派駐於系
    爭工程工地之員工於九十一年十月二日即已離職。
  (二)次依附於系爭假扣押執行事件卷內被告聲明異議所附對華安公司終止系爭工程合
    約函影本觀之，被告係於九十一年十月十四日始以北市工衛南字第○九一六二六
    七○三○○號函對華安公司主張自九十一年十月八日起終止系爭工程合約，且當
    日被告雖將該終止契約函直接張貼於臺北市○○街七十六號三樓之門首並拍照存
    證，惟華安公司之主事務所係設於臺北市○○街七十六號五樓，而非「三樓」，
    有華安公司變更登記事項表在卷可佐，而被告並未將終止契約函張貼於華安公司
    主事務所所在地，且縱臺北市○○街七十六號三樓為華安公司之營業所，惟如前
    所述，華安公司之法定代理人李維健已於九十一年九月二十六日出境，迄今未再
    入境，華安公司派駐於系爭工程工地之員工亦已於同年十月二日離職，顯見均已
    無法於九十一年十月十四日收受上開終止契約函，另依被告所拍攝上開張貼終止
    契約函之照片顯示，該房屋係大門深鎖，無從得知該房屋內是否確有華安公司之
    受僱人得以收受上開終止契約函，參以本院函請臺北市政府警察局萬華分局查明
    華安公司是否確有於臺北市○○街七十六號五樓營業之事實，亦經該分局於九十
    二年二月二十七日以北市警萬分刑字第九二六○七五七五○○號函復稱：「經飭
    屬查訪該址，現為空屋，無人居住」等語，有該函附卷可稽，此外，被告復無法
    證明其終止契約函確已於九十一年十月十四日合法送達予華安公司之法定代理人
    或受僱人，則被告辯稱其已合法終止與華安公司間所訂之系爭工程合約，即難憑
    採。
  (三)被告於九十二年二月二十四日所提出之民事答辯狀理由欄第二點自承華安公司已
    施作之系爭工程部分，估驗計價保留款為二百六十四萬三千七百三十四元，並提
    出「發包工程部分估驗計價單」為證，復為被告所不爭執，應堪認定。而依系爭
    工程合約第二十五條第一項第三款之約定，華安公司縱確有違反系爭工程合約之
    情形或發生不能營運之變故，被告認為其不能履行合約責任時，被告如欲將估驗
    計價保留款充作違約金，須以其合法終止系爭工程合約為前提要件，惟被告迄未
    合法終止系爭工程合約，均如前述，是被告自不得逕將華安公司尚未領取之估驗
    計價保留款二百六十四萬三千七百三十四元充作違約金，故被告辯稱截至合約終
    止時所有保留之工程款二百六十四萬三千七百三十四元已轉作華安公司因違約致
    終止合約後之違約金等語，尚不足採。
五、綜上所述，華安公司已施作之系爭工程部分，尚有二百六十四萬三千七百三十四
    元之估驗計價保留款尚未領取，而被告復未合法終止系爭工程合約，自不得逕將
    華安公司尚未領取之估驗計價保留款二百六十四萬三千七百三十四元充作違約金
    ，亦即華安公司對被告尚有二百六十四萬三千七百三十四元之估驗計價保留款債
    權存在，則原告於上開債權額範圍內，訴請確認華安公司對被告有一百三十五萬
    一千二百十二元之債權存在，即屬有據，為有理由，應予准許。
六、本件判決基礎已臻明確，兩造其餘之攻擊防禦方法及訴訟資料經本院斟酌後，核
    與判決不生影響，無一一論述之必要，併予敘明。
據上論結，本件原告之訴為有理由，依民事訴訟法第七十八條，判決如主文。
中      華      民      國    九十二    年      四      月    二十一    日
                                        臺灣士林地方法院民事第二庭
~B法      官  張國勳
右為正本係照原本作成。
如對本判決上訴須於判決送達後廿日內向本院提出上訴狀。
中      華      民      國    九十二    年      四      月    二十三    日
~B法院書記官  林郁菁


司法院資訊處製作；財團法人民間司法改革基金會備份。
